【裁判字號】    90,簡上,28
【裁判日期】    920421
【裁判案由】    確認通行權等
【裁判全文】
臺灣嘉義地方法院民事判決  九十年度簡上字第二八號
    上  訴  人    戊○○
                  丙○○
                  丁○○
                              .
                  庚○○
    上  訴  人    己○○
    訴訟代理人    汪玉蓮律師
    複  代理人    甲○○
    被上訴人      乙○
    訴訟代理人    王百治律師
右當事人間請求確認通行權等事件，上訴人對於中華民國八十九年八月二十九日本院
嘉義簡易庭八十八年度嘉簡字第一一０三號第一審判決提起上訴，本院判決如左：
    主      文
上訴駁回。
第二審訴訟費用由上訴人負擔。
    事      實
甲、上訴人方面：
    一、聲明：求為判決，
        （一）原判決廢棄。
        （二）右廢棄部份被上訴人在原審之訴及假執行之聲請均駁回。
        （三）第一、二審訴訟費用均由被上訴人負擔。
    二、陳述：除與原審判決書所載者相同茲予引用外，補稱：
        （一）按五四○之三七號土地於四十二年七月二十日登記時，原為○．二九
              一五公頃，由李清郎等人共有，於四十四年十一月二十一日共有物分
              割，分割出五四○之四三號土地，面積○．○八五○公頃，於四十五
              年六月三○日登記為黃再興所有（目前由乙○繼承）。另於同日另割
              五四○之四四號土地，面積○．○六二三公頃，另登記為黃再興所有
              。則五四○之三七剩○．一四四二公頃，目前亦由乙○所有（以上土
              地○．○八五○＋○．○六二三＋○．一四四二＝○．二九一五）。
        （二）五四○之四五號土地與五四○之三七、五四○之四三號土地，並非由
              同一筆土地分割出來，則被上訴人即不能通行上訴人五四○之四五號
              土地上所留設之道路。
        （三）五四○之二九號土地原為黃再興所有，持分八○○○分之二三四○，
              後來移轉給陳淞錦、陳玉村等人，故以民法七百八十九條條文解釋五
              四○之二九號亦為讓與人之土地，而五四○之三七號土地既被上訴人
              所有，被上訴人非不能由此經五四○之二九號土地即附圖乙所示編號
              一部分通往公路，或經編號二部分通往公路。
        （四）況被上訴人原通行五四○之四二號土地，非無路可通行，故被上訴人
              應擇周圍地損害最少之處所通行。
    三、證據：除援用原審之立證方法外，並提出地籍圖謄本、土地登記簿謄本、土
        地登記謄本、現場圖、土地分割表等件為證，並聲請勘驗現場。
乙、被上訴人方面：
    一、聲明：求為判決，如主文所示。
    二、陳述：與原審判決書所載者相同，茲予引用，並補稱：
        （一）系爭五四○之三七、四三、四四號土地，原均自五四○之三七號土地
              分割而出；五四○之三八、四五、四六、四七號土地則原均自五四○
              之三八號土地分割而出。而五四○之三七號及三八號土地則原均係黃
              再興所有，是五四○之三七號本即經由五四○之三八號土地以連絡公
              路。嗣於民國四十五年間，黃再興將其所有之五四○之三七及三八號
              土地再次分割並同時部分轉讓於其他人時，所分割出的五四○之四五
              號土地，其下方之土地即特意分割成長條型通道之形狀以達五四○之
              二六及二三號之縣道，堪認當初即已預先安排以此作為袋地聯絡公路
              之通道。
        （二）民法第七百八十九條之立法意旨，乃因土地所有人讓與土地之一部或
              分割土地時，就其可能造成不能與公路為適宜聯絡之情形，為其能預
              見而得事先安排為合理解決。是上開Ａ、Ｂ部分土地作為分割後五四
              ○之三七、四三、四四號土地聯絡公路之通道，上訴人等之前手陳彎
              始會歷經數十年時間均未提出異議且容許被上訴人及其前手通行，則
              本件自以如原審所認定之通行Ａ與Ｂ部分土地以達公路為適當。
    三、證據：除援用原審之立證方法外，並提出地籍圖謄本、土地登記簿謄本、土
        地登記謄本、照片、現場圖、土地分割表等件為證。
    理      由
一、本件被上訴人主張，坐落嘉義縣新港鄉○○○段第五四○之三七號及同段第五四
    ○之四三號土地（以下分別簡稱系爭五四０之三七號及五四０之四三號土地）係
    伊所有，而坐落同段第五四○之四四號及同段第四五號土地（以下簡稱系爭五四
    ０之四四號及四五號土地）則屬上訴人五人共有；被上訴人所有上開五四０之之
    三七號及五四０之四三號土地為不通公路之袋地，四方均無通路，須通行上開五
    四０之四四號土地內如附圖甲所示Ａ部分（面積○點○○三九公頃），及五四０
    之四五號土地內如附圖甲所示Ｂ部分（面積○點○一三五公頃）之狹長形地塊，
    以至公路，方能為通常之使用，且為損害最小之通行處所及方法，因此被上訴人
    存有通行權，上訴人有容忍通行之義務。另上訴人己○○竟在五四０之四四號土
    地上堆置鐵欄、紅色鐵門及車號ＲＱ─一八一二小貨車，阻礙被上訴人之通行，
    且其餘上訴人亦不同意被上訴人通行前開Ａ及Ｂ部分土地，爰依法請求確認被上
    訴人對於該Ａ及Ｂ部分土地有通行權存在，並請求己○○將前開Ａ部分土地範圍
    內之地上物拆除，容忍被上訴人通行，不得妨害被上訴人通行之行為等語。
二、上訴人則以，系爭五四０之四五號土地與五四○之三七、五四○之四三號土地，
    並非由同一筆土地分割出來，則被上訴人即不能通行上訴人所有五四○之四五號
    土地上所留設之道路。再者，五四○之二九號土地原為黃再興所有，持分八○○
    ○分之二三四○，後來移轉給陳淞錦、陳玉村等人，故五四○之二九號亦為讓與
    人之土地，五四○之三七號土地既為被上訴人所有，非不能由此通往五四○之二
    九號土地即附圖乙所示編號一部分通往公路，或經編號二部分通往公路。況被上
    訴人原通行之五四○之四二號土地，亦非無路可通行，故被上訴人應擇周圍地損
    害最小之處所通行等語置辯。
三、本件被上訴人主張對上訴人所有之前開土地有通行權存在，為上訴人等人所否認
    ，被上訴人為確定通行權之存否及通行方法，爰提起本件確認通行權訴訟，應認
    有即受確認判決之利益，應予准許，合先敘明。
四、按土地因與公路無適宜之聯絡，致不能為通常使用者，土地所有人得通行周圍地
    以至公路。有通行權人，應於通行必要之範圍內，擇其周圍地損害最少之處所及
    方法為之。因土地一部之讓與或分割，致有不通公路之土地者，不通公路土地之
    所有人，因至公路，僅得通行受讓人或讓與人或他分割人之所有地，民法第七百
    八十七條、第七百八十九條第一項，分別定有明文。復按前揭民法第七百八十九
    條第一項所定，因土地一部之讓與或分割，致有不通公路之土地者，不通公路土
    地之所有人，因至公路，僅得通行受讓人或讓與人或他分割人之所有地，該條項
    規定之旨趣，乃在於當事人為讓與土地之一部或分割時，對於不能與公路適宜聯
    絡之情形，當為其所預見，而得事先為合理之解決。是土地所有人將土地分割成
    數筆同時或先後讓與數人時，亦有前揭規定之適用（最高法院八十五年度台上字
    第二七四五號判決要旨參照）。換言之，其乃因當事人已可預見前揭情形，而得
    事先安排，故應優於同法第七百八十七條第一項適用，且不限於「一筆」土地之
    一部讓與（最高法院八十五年度台上字第七九四號判決參照）。至於此項通行權
    性質上為土地之物上負擔，隨土地而存在，於土地所有人將其一筆土地同時分割
    成數筆，再同時讓與數人之情形，亦有其適用（最高法院八十五年度台上字第三
    九六號判決參照）。
五、本件系爭五四０之三七號及五四０之四三號土地為被上訴人所有，系爭五四０之
    四四號及五四０之四五號土地則屬上訴人五人所共有，而被上訴人所有之前揭土
    地，目前並未相臨公路，依小客車目前可資通行者，僅能經由上訴人所共有系爭
    五四０之四四號、五四０之四五號土地至九點九公尺寬縣道，或經由系爭五四０
    之四二號土地，至四點一公尺寬之公路而已等情，此為兩造所不爭之事實，復有
    土地登記謄本在卷可按，並經本院於九十一年十一月六日到現場勘驗屬實，製有
    勘驗筆錄附卷可查，前揭事實，堪信為真。經查：
    （一）被上訴人是否可通行系爭五四０之四四、之四五號土地：
          １、於四十二年七月間，坐落在嘉義縣新港鄉○○○段分割前之五四○之
              二九號土地，因土地分割出同地段五四０之二九、之三七、之三八等
              地號土地；嗣五四０之二九土地因分別經持分交換移轉及分割，乃於
              四十五年間分割出五四０之二九、之四二號土地。至於五四０之三七
              號土地亦因前揭原因，於四十五年間分割出系爭五四０之三七、之四
              三、之四四號土地。另五四０之三八號土地，於前揭期間，以上開原
              因分割出系爭五四０之四五、之三八、之四六、之四七號土地等情，
              為兩造所不爭執，復有土地登記簿謄本、土地登記謄本在卷可按，堪
              信為真為。
          ２、依前所述，民法第七百八十七第一項通行權性質上既為土地之物上負
              擔，隨土地而存在，於土地所有人將其一筆土地同時分割成數筆，再
              同時或先後讓與數人之情形，亦有其適用，則本件被上訴人所有之系
              爭五四０之三七、之四三號土地，與被上訴人所共有之系爭五四０之
              四四、之四五號土地，既均係於四十二年七月間，由分割前之五四０
              之二九號土地分割而來，有如前述，是上訴人辯稱，系爭五四０之四
              五號土地，並非同一筆土地所分割而成，而主張被上訴人無通行權等
              語，即失所據至明。
    （二）被上訴人通行何周圍地，為損害最少之處所及方法：
          １、如附圖乙編號一所經過之土地為一二七七號土地可通至一二九四號土
              地之道路，至於編號二所經過之土地則為五四０之二九號土地可通至
              一二九九號土地之道路，但前揭一二七七號、五四０之二九號土地上
              則均種植有紅（火）龍果並無道路之事實，業據本院到場勘屬實，製
              有筆錄及拍攝照片（即本審卷第二七八頁編號六及第二七九頁編號七
              照片）附卷可稽，並經地政人員郭俊明指界屬實，自堪信為真實。
          ２、再者，被上訴人所有之前揭土地，目前並未相臨公路，依小客車目前
              可資通行者，僅能經由上訴人所共有系爭五四０之四四號、五四０之
              四五號土地至九點九公尺寬縣道，或經由系爭五四０之四二號土地，
              至四點一公尺寬之公路而已，已見上述。則該二項通行方法之現狀分
              別為：
              (1)如附圖甲所示分別坐落在系爭五四０之四四、之四五內之Ａ、Ｂ部
                分其上已舖設柏油，亦有路燈之設置，可通行至九點九公尺寬縣道
                。
              (2)至於經由五四０之四二號土地至前述一二九九號（即原五四０之一
                四號）土地道路，其通行之動線，乃需經由五四０之四二號土地上
                房屋前庭院，再由該庭院經前揭房屋西北方與坐落在該土地上鋼骨
                造建物南方所形成之夾道，通往前揭一二九九號土地道路，而該動
                線上，亦舖設有柏油，然係呈彎曲之通行狀態。
              (3)以上等情，業據本院到場勘驗屬實，製有勘驗筆錄、現場簡圖，及
                拍攝照片附卷足佐，自堪信為真實。
          ３、合前所述：
              (1)附圖乙編號二之一二七七號土地，因非係由被上訴人所有之前揭土
                地，共同分割而來，揆之民法第七百八十九條第一項規定，被上訴
                人自不得主張予以通行，是上訴人辯稱，被上訴人可通行該處所，
                自不可採至明。
              (2)至於附圖乙坐落在五四０之二九號土地上編號一部分，固為通行至
                公路所需距離最近，且所需面積較少者，此比較附圖甲、乙二圖自
                明。惟查：附圖乙編號一其上已種植紅（火）龍果，並未開設道路
                ，而附圖甲Ａ、Ｂ部分，及經由五四０之四二號土地之前揭通行動
                線，其上均已舖設有柏油路面，且Ａ、Ｂ土地上並已裝設有路燈，
                有如上述，則依通行附圖乙編號一部分，尚需另行開設道路，而通
                行其餘二處，則不用再另行舖設柏油路面以觀，顯見上訴人主張，
                被上訴人通行附圖乙所示編號一部分為損害最少之處所及方法，並
                不可採至明。
              (3)至於附圖甲Ａ、Ｂ部分，係位在系爭五四０之四四、之四五號土
                  地底部邊緣，而經由五四０之四二號土地之前揭通行動線，則需
                  從中貫穿該土地，此有本院現場繪製之現場簡圖足憑（本審卷第
                  一九五頁），顯然採取後者之方案，較為不利土地開發利用甚明
                  。
                再者，附圖甲Ａ、Ｂ部分係採取一直線，而後者通行動線，則呈
                  彎由形態，已見前述，是就通行安全而言，顯然採取前者通行，
                  能得到較佳之安全。
                其次，附圖甲Ａ、Ｂ部分所通往之公路，係為九點九公尺寬之縣
                  道，而經由五四０之四二號土地所通往之公路，則僅四點一公尺
                  寬而已，況Ａ、Ｂ部分其上亦已設置路燈，亦如前述。則就通行
                  之便利性而言，自以前者通行處所及方法為佳。
                依上所言，顯然通行附圖甲Ａ、Ｂ部分以至公路，乃係損害最小
                  之處所及方法甚明。上訴人辯稱，經由五四０之四二號土地所通
                  往公路之方法為損害最小者，應無可採。
          ４、綜前所述，被上訴人主張通行附圖甲所示Ａ、Ｂ部分土，係對周圍地
              損害最少之處所及方法，而主張通行之，洵屬有據。
六、另被上訴人主張，上訴人己○○在Ａ部分土地範圍上堆置鐵欄、紅色鐵門及車號
    ＲＱ─一八一二小貨車，阻礙被上訴人之通行，請求己○○將該等地上物拆除，
    並容認及不得妨害其在前揭土地上通行等情，業據提出照片五張及臺灣嘉義地方
    法院檢察署八十八年度偵字第五三九二號不起訴處分書一份在卷為證，上訴人己
    ○○對之亦未爭執，堪信為真實，則被上訴人既在前揭土地上附圖甲所示Ａ、Ｂ
    有通行權存在，是其此部分之請求，應屬有據，自應准許。
七、從而，本件被上訴人依民法袋地通行權之規定，確認對於上訴人所有之如附圖甲
    所示Ａ、Ｂ部分土地存在有通行權，並請求上訴人己○○應拆除Ａ部分土地上之
    前揭地上物及容忍與不得妨害其通行之請求，既足以供其日常通行之用，又不致
    對於上訴人之土地利用，造成不當損害，最為適宜，是被上訴人前揭請求，洵屬
    有據，應予准許。原審因而准許被上訴人之請求並依其聲請，酌定相當擔保金額
    ，宣告假執行，經核並無不合，上訴意旨，求為廢棄，於法無據，不應准許，自
    應駁回。
八、本件事證已臻明確，兩造其餘攻擊防禦方法，經核與判決結果不生影響，爰不予
    一一論述，併予敘明。
九、據上論結，本件上訴為無理由，依民事訴訟法第四百三十六條之一第三項、第四
    百四十九條第一項、第七十八條、第八十五條第一項前段，判決如主文。
中      華      民      國    九十二    年      四      月    二十一    日
~B臺灣嘉義地方法院民事第一庭
~B    審判長法官  王漢章
~B    法      官  黃茂宏
~B    法      官  馮保郎
右為正本係照原本作成。
本判決不得上訴。
中      華      民      國    九十二    年      四      月      二十一  日
~B    書  記  官  彭帥雄


司法院資訊處製作；財團法人民間司法改革基金會備份。
